---
title: "Laboratorium nr 3- 10.10.2024"
output: html_notebook
---

# Zadania do wykonania

Zanim zaczniemy należy się upewnić czy mamy prawidłowo określoną lokalizację plików, które chcemy wczytać. Służy temu komenda

``` r
getwd()# do sprawdzenia lokalizacji
setwd()# do określenia lokalizacji
```

Dobrym sposobem jest także utworzeniu projektu z lokalizacją w folderze. Wtedy lokalizacje pliku sa automatycznie w tym folderze. Bardzo przydatne, jeżeli kilka osób pracuje nad jednym projektem.

## 1. Wczytaj dane

Wczytuję ramki danych. Jeżeli pliki mamy w danycj projekcie to wystarczy na danych plik najechać i wtedy bezpośrednio wczytać. Program dobierze nam odpowiednie biblioteki i funkcje w zależności od rozszerzenia pliku.

-   pierwszy zbiór

```{r}
library(readr)
Regiony <- read_delim("Z3_Regiony.csv",      delim = ";", escape_double = FALSE, trim_ws = TRUE)
```

-   drugi zbiór

```{r}
library(readxl)
Baza <- read_excel("Z3_BAZA.xlsx")
```

-   ostatni zbiór

    ```{r}
    Nazwy = as.data.frame(read_excel("Z3_BAZA.xlsx", sheet = 'Nazwy_firm'))
    ```

## 2. Do ramki danych Baza dodaj nową kolumnę „Branża", która będzie zawierała informację o branży, w której działa każda firma.

Informacja ta jest już zawarta w ramce danych i powinna zaczynać się od dużej litery.

Spróbujmy wyciągnąć branże z nazwy firmy

```{r}
Baza$Branza <- sub(".*B_(.*)", "\\1", Baza$Numer_firmy)
```

Funkcja sub działa na trzech parametrach sub( wzorzec, zamiana, wektor).

W naszym przypadku wzorzec *".B\_(.)"* odpowiada za:

-   `.*`: Dopasowuje dowolny ciąg znaków przed wystąpieniem ciągu "B\_".

-   `B_`: Literalny ciąg znaków, którego szukamy ("B\_").

-   `(.*)`: Zapisuje wszystko, co znajduje się po "B\_", jako tzw. grupę przechwytywania.

Zamiana: `"\\1"` odnosi się do pierwszej grupy przechwytywania, czyli części po "B\_".

Czyli Funkcja znajduje w kolumnie `Numer_firmy` ciąg znaków zaczynający się od "B\_", a następnie zwraca wszystko, co znajduje się po tym ciągu, usuwając część przed "B\_".

Zanim przejdziemy dalej sprawdźmy czy nazwy branż są prawidłowe.

```{r}
unique(Baza$Branza)
```

Łatwo widać, ze mamy jakieś literówki. Zatem musimy te zmienne ujednolicić.

Musimy najpierw zdiagnowawać jakiego typu są to literówki i na jaki wyraz chcemy zmienić. Mamy 5 zamian. Co robi to wyrażenie?

1.  **Wzorzec:**

    -   Wzorzec `^(...)$` opisuje różne potencjalne błędne wersje słowa "Finance", które mogą występować w danych.

    -   `^` oznacza początek ciągu, a `$` oznacza koniec, co sprawia, że dopasowanie musi obejmować cały ciąg.

    -   W nawiasach znajduje się lista możliwych literówek (np. "Fcnance", "Finajce", "Finanqe" itd.).

2.  **Zamiana:**

    -   Wszystkie ciągi, które pasują do jednej z tych literówek, zostaną zamienione na poprawną wersję, czyli `"Finance"` dla pierwszej zamiany

```{r}
library(dplyr)

Baza$Branza <- gsub("^(Fcnance|Finajce|Finanqe|Finaoce|Finvnce|Fibance|Finabce|Finagce|Finakce|Finalce|Finanbe|Financb|Finanfe|Finapce|Finarce|Finatce|Finawce|Finaxce|Findnce|Finknce|Finsnce|Fioance|Fiqance|Firance|Fisance|Fiyance|Fsnance|Funance|Fvnance|zinance|uinance|linance|qinance|iinance|binance|Figance|Filance|finance|Financh|Financr|Financy|Finanme|Finanre|Finbnce)$", "Finance", Baza$Branza)
Baza$Branza <- gsub("^(Retail|Retial|letial|Rntail|Rntial|zetial|Rbtial|Reaial|rech|Rehial|Rekial|Remial|Reoail|Repail|Repial|Retaal|Retagl|Retaig|Retaii|Retaij|Retaim|Retain|Retaip|Retaiw|Retavl|Retawl|Reteil|Rethal|Retiaa|Retiac|Retiad|Retiag|Retiah|Retiat|Retiau|Reticl|Retiql|Retitl|Retiwl|Retlal|Retmal|Retqil|Retsal|Rettil|Retuil|hetial|Retvil|Retwal|Retzal|Rexail|Reyial|Rezial|Rhtail|Rhtial|Ritial|Rjtail|Rptial|Rqtial|Rrtial|Rwtial|Rxtail|Rztial|vetail|yetail|ketial)$", "Retail", Baza$Branza)
Baza$Branza <- gsub("^(Eqror|Erdor|Erfor|Erior|Errir|error|Ebror|Ecror|Egror|Elror|Eraor|Erqor|Errgr|Errlr|Erroe|Erroj|Erron|Errov|Errow|Errwr|Errzr|Erwor|Erxor|krror|lrror)$", "Error", Baza$Branza)
Baza$Branza <- gsub("^(Tecy|Tekh|Tfch|gech|hech|uech|aech|dech|Tecm|Tecp|Teih|Teth|oeoch|pech|heth|vech|iech|lech|oech|tebh|Tebh|Tecd|Txch|Tzch|Tece|tech|Teco|Tecs|Tecz|Tegh|Tenh|Teqh|Teuh|Tewh|Texh|Thch|Tich|Tnch|Toch|Trch|Ttch|Tuch)$", "Tech", Baza$Branza)
Baza$Branza <- gsub("Tajna", "Tajna", Baza$Branza) # "Tajna" bez zmian

```

Sprawdźmy czy nazwy są prawidłowe.

```{r}
unique(Baza$Branza)
```

## 3. Wyciągnij numer regionu z bazy "Regiony" i dodaj jako nowa kolumne

Pierwsza metoda : Prosta zamiana "Region" na pusty.

```{r}
Regiony$Numer_regionu <- as.numeric(gsub("Region ", "", Regiony$Region))
```

Druga metoda : Wyciągnięcie bezpośrednio cyfr dowolnej długości za pomocą wyrażeń regularnych

```{r}
library(stringr)
library(dplyr)
Regiony$Numer_regionu<-str_extract(Regiony$Region, "\\d+") %>% as.numeric()
```

## 4.Dołącz populację i PKB do bazy "Nazwy"

```{r}
Nazwy <- merge(Nazwy, Regiony[, c("Numer_regionu", "Populacja", "PKB_regionu")], by.x = "Id_regionu", by.y = "Numer_regionu", all.x = TRUE)
```

**1. Funkcja `merge()`**

-   `merge()` w R służy do łączenia dwóch ramek danych na podstawie wspólnych kolumn (kluczy).

2\. **Argumenty:**

-   **`Nazwy`**: Pierwsza ramka danych, która będzie podstawą do łączenia.

-   **`Regiony[, c("Numer_regionu", "Populacja", "PKB_regionu")]`**: Druga ramka danych. W tym przypadku wybrane są tylko trzy kolumny z ramki `Regiony`: `Numer_regionu`, `Populacja` oraz `PKB_regionu`.

-   **`by.x = "Id_regionu"`**: Kolumna `Id_regionu` z ramki `Nazwy` jest używana jako klucz do łączenia danych.

-   **`by.y = "Numer_regionu"`**: Kolumna `Numer_regionu` z ramki `Regiony` jest używana jako odpowiadający klucz.

-   **`all.x = TRUE`**: To argument, który mówi, że chcemy zachować wszystkie wiersze z ramki `Nazwy` (lewe łączenie, ang. *left join*). Jeśli dla jakiegoś wiersza z `Nazwy` nie ma odpowiadającego wiersza w `Regiony`, wartości z brakujących kolumn będą ustawione na `NA`.

Co się dzieje:

-   **`merge()`** łączy ramkę `Nazwy` z ramką `Regiony` na podstawie klucza. Kolumną w `Nazwy` jest `Id_regionu`, a w `Regiony` - `Numer_regionu`.

-   Wynik będzie zawierał wszystkie kolumny z ramki `Nazwy` oraz dodatkowe kolumny `Populacja` i `PKB_regionu` z ramki `Regiony`.

-   Dzięki argumentowi `all.x = TRUE`, jeśli w `Regiony` nie ma odpowiedniego wiersza dla `Id_regionu` z `Nazwy`, w wynikowej ramce danych pojawią się wartości `NA` dla brakujących danych z `Regiony`.

## 5.Połącz obie bazy za pomoca klucza ID_Firmy z ramki "Nazwy"

```{r}
Finalna_Baza <- merge(Baza, Nazwy, by = "ID_Firmy", all.x = TRUE)
```

## 6.Usuń błędnie wpisane wyrażenia z ramki danych( NaN, error itd.).

Najpierw przeszukuję kolumnę `Przychody` i sprawdzam, gdzie wartości są równe `"error"`. Tam, gdzie znajdę takie wartości, zamieniam je na `NA` (brakujące dane).

```{r}
# Zamiana "error" na NA w kolumnie "Przychody"
Finalna_Baza$Przychody[Finalna_Baza$Przychody == "error"] <- NA
```

Następnie w kolumnie `Koszty` sprawdzam, gdzie wartości to `NaN` (Not a Number), i zamieniam je na `NA`.

```{r}
# Zamiana "NaN" na NA w kolumnie "Koszty"
Finalna_Baza$Koszty[is.nan(Finalna_Baza$Koszty)] <- NA
```

W tym kroku sprawdzam, które wartości w kolumnie `Przychody` są już `NA` lub nie są puste (`!= ""`), a nie są liczbą. Tam, gdzie to konieczne, przypisuję `NA`.

```{r}
# Zamiana NA w przypadku, gdy wartość nie jest liczbą
Finalna_Baza$Przychody[is.na(Finalna_Baza$Przychody) & Finalna_Baza$Przychody != ""] <- NA
```

Robię to samo, co w przypadku kolumny `Przychody`, ale teraz dla kolumny `Koszty`. Sprawdzam, gdzie są `NA` lub inne nienumeryczne wartości i zamieniam je na `NA.`a końcu robię to samo dla kolumny `Zysk`. Sprawdzam, gdzie wartości nie są liczbami ani pustymi ciągami, i zamieniam je na `NA`, aby upewnić się, że mam poprawne dane.

```{r}
Finalna_Baza$Koszty[is.na(Finalna_Baza$Koszty) & Finalna_Baza$Koszty != ""] <- NA
Finalna_Baza$Zysk[is.na(Finalna_Baza$Zysk) & Finalna_Baza$Zysk != ""] <- NA

```

Na końcu tego kroku wykonuję 3 niezbędne operacje, aby mieć możliwość policzenia statystyk

```{r}
Finalna_Baza$Przychody <- as.numeric(gsub(",", ".", Finalna_Baza$Przychody))

```

-   **`gsub(",", ".", Finalna_Baza$Przychody)`**: Zamieniam przecinki na kropki w kolumnie `Przychody`, co jest konieczne, aby liczby były w formacie akceptowanym przez R (R używa kropek jako separatora dziesiętnego).

-   **`as.numeric()`**: Konwertuję przekształcone wartości (już z kropkami zamiast przecinków) na typ liczbowy.

```{r}
Finalna_Baza$Koszty <- as.numeric(gsub(",", ".", Finalna_Baza$Koszty))

```

Robię to samo, co w przypadku kolumny `Przychody`, ale dla kolumny `Koszty`. Zamieniam przecinki na kropki, a następnie konwertuję wartości na liczby za pomocą funkcji `as.numeric()`.

```{r}
Finalna_Baza$Zysk <- as.numeric(gsub(",", ".", gsub("[^0-9,]", "", Finalna_Baza$Zysk)))*1000

```

-   **`gsub("[^0-9,]", "", Finalna_Baza$Zysk)`**: Najpierw usuwam wszystkie znaki inne niż cyfry (`0-9`) oraz przecinki (które zostaną później zamienione na kropki). To przydatne, gdy w wartościach znajdują się np. symbole walutowe lub inne niechciane znaki.

-   **`gsub(",", ".", ...)`**: Następnie zamieniam przecinki na kropki w wynikowych wartościach.

-   **`as.numeric()`**: Konwertuję przekształcone wartości na liczby.

-   **`*1000`**: Na końcu mnożę wynik przez 1000. To oznacza, że wartości w kolumnie `Zysk` są prawdopodobnie zapisane w tysiącach (np. "5,5" może oznaczać 5500), dlatego mnożysz je przez 1000, aby uzyskać pełne liczby.

Wszystkie te operacje można wykonać także w alernatywnych sposób używając biblioteki dplyr.

```{r}
library(dplyr)
# %>%  oznacza ze kolejne funckje będa wykonywane jedna po drugiej
Finalna_Baza <- Finalna_Baza %>%
  mutate(
    Przychody = na_if(Przychody, "error"),
    Koszty = na_if(Koszty, "error"),
    Zysk = na_if(Zysk, "error"),
    
    Przychody = as.numeric(gsub(",", ".",  Przychody)),
    Koszty = as.numeric(gsub(",", ".",  Koszty)),
    Zysk1 = as.numeric(gsub(",", ".", gsub("[^0-9,]", "", Zysk))) * 1000
  )
```

## 7.Usuń zbedne bazy i wyczyść pamięć

```{r}
#Usuniecie niepotrzebnych baz danych
rm(Nazwy, Regiony, Baza)
# Czyszczenie pamięci
gc()

```

## 8.Policz średnie przychody, koszty, zysk oraz liczbę firm dla każdego regionu.

```{r}
library(dplyr)                              #  poprawić !!!!!!!!!!!
summary_stats <- Finalna_Baza %>%
  group_by(Id_regionu) %>%
  summarise(
    Srednie_Przychody = mean(Przychody, na.rm = TRUE),
    Srednie_Koszty = mean(Koszty, na.rm = TRUE),
    Sredni_Zysk = mean(Zysk, na.rm = TRUE),
    Liczba_Firm = n()
  )
```
